臺灣高等法院刑事判決
109年度上訴字第2415號
上  訴  人  
即  被  告  李碧雲




選任辯護人  莊植焜律師(法扶律師)
上列上訴人因違反毒品危害防制條例案件，不服臺灣基隆地方法
院108年度訴字第733號，中華民國109年3月13日第一審判決（起
訴案號：臺灣基隆地方檢察署108年度偵字第5066號、108年度毒
偵字第1499、1658號），提起上訴，本院判決如下：
    主  文
原判決關於販賣第二級毒品部分撤銷。
甲○○販賣第二級毒品，處有期徒刑參年柒月，扣案之粉紅色三星
牌手機（IMEI碼：○○○○○○○○○○○○○○○、○○○○○○○○○○○○○○○號）沒收
，未扣案之行動電話門號○○○○○○○○○○號SIM 卡壹張及犯罪所得新
臺幣伍仟元均沒收，於全部或一部不能沒收或不宜執行沒收時，
追徵其價額。
其他上訴駁回。
    犯罪事實
一、甲○○知悉甲基安非他命係毒品危害防制條例第2條第2項第2
    款所定之第二級毒品，不得非法販賣及持有，竟為下列行為
    ：
  ㈠基於意圖營利，販賣第二級毒品甲基安非他命之犯意，以其
    所有之粉紅色三星牌手機（IMEI碼：000000000000000、000
    000000000000號，插置0000000000號SIM卡，惟該SIM卡未扣
    案）使用LINE通訊軟體，於民國108年3月29日19時許，在基
    隆市○○區○○路00巷00號之住處內，以新臺幣（下同）5,000
    元之代價，販賣甲基安非他命約4公克予簡國鈴。
  ㈡基於施用第二級毒品之犯意，於108年8月8日2、3時許，在基
    隆市○○區○○路000號5樓居所，以將甲基安非他命置入吸食器
    燒烤之方式，施用甲基安非他命1次。嗣於同日18時43分、1
    8時55分許，為警在基隆市○○區○○路000號中庭、上揭居所執
    行搜索時，扣得其所有之前述粉紅色三星牌手機、施用所餘
    之甲基安非他命3包（驗餘淨重3.8993公克）、所有供施用
    毒品使用之電子磅秤1台、夾鏈袋1包、吸食器5組，另採尿
    送驗，結果呈安非他命及甲基安非他命陽性反應，始悉上情
    。
二、案經基隆市警察局移送臺灣基隆地方檢察署（下稱基隆地檢
    署）檢察官偵查起訴。
    理  由
壹、程序部分
一、起訴合法性審查：
　　被告行為後，毒品危害防制條例第20條、第23條已於109年1
    月15日修正公布，並自109年7月15起生效施行，而修正增訂
    之毒品危害防制條例第35條之1第1款及第2款前段規定，施
    行前犯第10條之罪之案件，於施行後，偵查中，由檢察官依
    修正後規定處理；審判中，由法院或少年法院（地方法院少
    年法庭）依修正後規定處理。是犯同法第10條之罪者，不論
    係修正前後，均應依新法規定處理。修正後毒品危害防制條
    例第20條第3項規定，犯第10條之罪於觀察、勒戒或強制戒
    治執行完畢釋放後，3年後再犯第10條之罪者，應先觀察、
    勒戒或強制戒治；第23條第2項規定，觀察、勒戒或強制戒
    治執行完畢釋放後，3年內再犯第10條之罪者，檢察官或少
    年法院（地方法院少年法庭）應依法追訴或裁定交付審理。
    經查，被告甲○○前因施用毒品案件於107年3月31日送強制戒
    治，於107年3月7日起算，同年12月12日因停止處分執行出
    監，於108年3月6日縮刑期滿執行完畢等情，有本院被告前
    案紀錄表可憑，被告於強制戒治執行完畢釋放後3年內再犯
    本件施用毒品犯行，檢察官依法起訴，自無不合。
二、證據能力部分：
    本判決下列所引被告以外之人於審判外之言詞或書面陳述，
    屬傳聞證據，被告、辯護人及檢察官於準備程序及審判期日
    中均未爭執其證據能力，且迄言詞辯論終結亦未聲明異議（
    見本院卷第192至194、213至216頁），本院審酌上開證據資
    料製作時之情況，尚無違法不當及證明力明顯過低之瑕疵，
    認為以之作為證據應屬適當，爰依刑事訴訟法第159條之5規
    定，認定前揭供述均有證據能力。
貳、實體部分
一、訊據上訴人即被告甲○○於警詢、偵查及本院準備程序、審理
    時均供承有於上開時、地與證人簡國鈴以上開方式聯繫，並
    販賣第二級毒品甲基安非他命予證人簡國鈴及收取價金5,00
    0元等事實，另坦承確有於上開時、地施用第二級毒品甲基
    安非他命之事實（見108年度偵第5066號卷〔下稱偵5066卷〕
    第11至16、125至127頁，108年度毒偵字第1499號卷〔下稱毒
    偵1499卷〕第91至95頁，本院卷第191、192、217頁），核與
    證人簡國鈴於警詢、偵查時之證述大致相符（見偵5066卷第
    31至37、101至107頁），而被告經警查獲後採集尿液送驗結
    果呈安非他命及甲基安非他命陽性反應，暨扣案之（米）白
    色結晶3包經送交通部民用航空局航空醫務中心鑑定結果，
    含有甲基安非他命（Methamphetamine）成分（驗餘淨重計3
    .8993公克）等情，此有臺灣基隆地方法院搜索票、基隆市
    警察局搜索、扣押筆錄、扣押物品目錄表、收據、自願受搜
    索同意書、交通部民用航空局航空醫務中心108年8月22日航
    藥鑑字第0000000號毒品鑑定書影本、勘察採證同意書、基
    隆市警察局查獲毒品初步鑑驗報告單、照片、基隆市警察局
    偵辦毒品案件尿液檢體對照表（檢體編號000-0000）、台灣
    檢驗科技股份有限公司濫用藥物檢驗報告等在卷可考（見偵
    5066卷第47至65、133至134頁，毒偵1499卷第45、47、49至
    54頁，108年度毒偵字第1658號卷〔下稱毒偵1658卷〕第19、2
    1頁），並有上開粉紅色三星牌手機1支、電子磅秤1台、夾
    鏈袋1包、吸食器5組扣案可佐，此部分事實均堪認定。
二、至被告於偵查及原審審理中雖曾辯稱：我交付近5公克甲基
    安非他命予簡國鈴，簡國鈴說自己要用，我用成本價賣給簡
    國鈴，沒有賺錢云云，且於上訴理由狀亦陳稱：交給簡國鈴
    的安非他命5公克扣除成本並未賺錢牟利，沒有販賣的意圖
    ，只單純供簡國鈴止癮之用云云。惟查：按一般民眾普遍認
    知毒品之非法交易，向為政府嚴加查緝之對象，且販賣毒品
    罪又係重罪，衡諸常情，倘非有利可圖，絕無平白甘冒被查
    獲之高度風險，與他人從事毒品交易之理，從而，舉凡係有
    償交易，除足反證其確另基於某種非圖利本意之關係外，通
    常尚難因無法查悉其買進、賣出之差價，而諉無營利之意思
    ，或阻卻販賣犯行之追訴；再者，販賣毒品係違法行為，非
    可公然為之，亦無公定價格，且容易分裝、增減份量，而買
    賣之價格，可能隨時依交易雙方關係之深淺、購毒者之資力
    、需求量及對行情之認知、毒品來源是否充裕、查緝是否嚴
    謹、風險大小等情形，而異其標準，非可一概而論，從而販
    賣之利得，除販賣之價量俱臻明確外，委難察得實情，然販
    賣者從價差或量差中牟利之方式雖異，其意圖營利之販賣行
    為則無二致。是縱未確切查得販賣賺取之實際差價，但除別
    有事證，足認係按同一價格轉讓，確未牟利之情形外，尚難
    執此認非法販賣之事證有所不足，致知過坦承者難辭重典，
    飾詞否認者反得逞僥倖，而失情理之平。又按毒品交易不必
    然以現貨買賣為常態，毒品交易通路賣方上、下手間，基於
    規避查緝風險，節約存貨成本等不一而足之考量，臨交貨之
    際，始互通有無之情形，亦所在多有，故毒販基於營利之意
    圖，與買方議妥交易後，始轉而向上手取得毒品交付買方，
    尚非可與單純為便利施用者乃代為購買毒品之幫助施用情形
    等同視之，仍應論以販賣毒品罪（最高法院101年度台上字
    第4983號判決意旨參照）。審之毒品交易時間、交易地點、
    金額數量之磋商，及毒品之實際交付收取現款，係構成販賣
    毒品罪之重要核心行為，而所謂合資、代購、調貨行為是否
    構成販賣，自應視被告在買賣毒品過程中之交易行為特徵而
    定，即其究係立於賣方之立場而於向上游取得貨源後以己力
    為出售之交易，抑或立於買方立場而代為聯繫購買來加以判
    斷。若被告接受買主提出購買毒品之要約，並直接收取買賣
    金錢後，以己力單獨而直接將毒品交付給買主，自己完遂買
    賣的交易行為，阻斷了毒品施用者與毒品提供者的聯繫管道
    ，藉以維持其本身直接與買主為毒品交易之適當規模，縱使
    其所交付之毒品，係其另向上游毒販所取得，然其調貨交易
    行為仍具有以擴張毒品交易以維繫其自己直接為毒品交易管
    道之特徵，應仍屬於毒品危害防制條例所規定之販賣行為，
    自無從認係立於買方立場而為買主代為聯繫購買毒品。經查
    ，觀諸本案之交易型態之直接相對人乃被告與證人簡國鈴，
    相關毒品交易數量及是否成交，係被告一方決定，被告所為
    已阻斷證人簡國鈴與其上游毒販之聯繫，無法任由其直接或
    透過其交易、議價之可能，被告自係基於出賣人之地位，核
    屬販賣行為無訛。復析之被告本案販賣毒品之數量，自警詢
    時至原審審理中已說法多端，被告於警詢時供稱：對簡國鈴
    稱購買約3至4公克說法沒有意見等語（見偵5066卷第13至14
    頁），於偵查時供稱：賣4公克給簡國鈴等語（見毒偵1499
    卷第93頁），於原審審理時供稱：交付將近5公克給簡國鈴
    等語（見原審卷第118頁），而依證人簡國鈴於警詢及偵查
    中均證述，向被告購買3、4公克之甲基安非他命等情（見偵
    5066卷第35、105頁），則本院認被告交易甲基安非他命之
    數量應為4公克較與事實相符，復對照被告於警詢、偵查時
    一致供稱；我販賣毒品之上游為林○君，於108年2至3月間以
    每兩32,000至35,000元在新北市中和區員山路附近1間國小
    會合，走到附近1家85度C旁邊巷子出來1個人，將安非他命
    交給林○君，林○君再交給伊3兩安非他命等語（見偵5066卷
    第13至14頁，毒偵1499卷第93頁），則被告取得甲基安非他
    命之成本，1公克約為853至933元（32,000/37.5=853、35,0
    00/37.5=933元），惟本案交易甲基安非他命4公克之價金為
    5,000元，如是計算，顯然已高於前述取得成本甚多，被告
    辯稱未從中牟利賺錢云云，顯不可採。再參以被告有多次販
    賣毒品之前案紀錄，且價量非微（詳後述），且本案販賣毒
    品之對象即證人簡國鈴，亦因涉犯2件販毒案件遭法院審理
    中（本院108年度上訴字第1064號、第1875號，目前上訴最
    高法院審理中），本案單次交易價量亦並非僅1,000、2,000
    之譜，當非單純如被告所述僅供止癮之用，是本案被告販毒
    規模已達中盤之程度甚明，其藉販售甲基安非他命以從中牟
    利之意圖，至為灼然，堪以認定。
三、綜上所述，本案事證已臻明確，被告犯行均堪認定，應予依
    法論科。
四、論罪：
  ㈠新舊法比較
　　被告行為後，毒品危害防制條例業於109年1月15日修正公布
    ，並於同年7月15日生效施行。其中:
　⒈修正前毒品危害防制條例第4條第2項規定：「製造、運輸、
    販賣第二級毒品者，處無期徒刑或7年以上有期徒刑，得併
    科新臺幣1千萬元以下罰金。」修正為「製造、運輸、販賣
    第二級毒品者，處無期徒刑或10年以上有期徒刑，得併科新
    臺幣1千5百萬元以下罰金。」將販賣第二級毒品罪修正後之
    最低法定本刑提高為10年以上有期徒刑，得併科罰金之數額
    提高為1,500萬元以下，修正後之規定並未對被告有利。
　⒉修正前該條例第17條第2項原規定：「犯第4條至第8條之罪於
    偵查及審判中均自白者，減輕其刑」；修正後毒品危害防制
    條例第17條第2項則規定：「犯第4條至第8條之罪於偵查及
    歷次審判中均自白者，減輕其刑」，所增加須於「歷次」審
    判中均自白始得減輕之要件，較修正前之規定不利被告。
　⒊經綜合比較結果，依刑法第2條第1項前段規定，自應適用行
    為時即修正前毒品危害防制條例第4條第2項及第17條第2項
    之規定。
  ㈡按甲基安非他命係毒品危害防制條例第2條第2項所稱之第二
    級毒品，不得非法販賣及持有。是核被告就犯罪事實一、㈠
    所為，係犯修正前毒品危害防制條例第4條第2項之販賣第二
    級毒品罪；就犯罪事實一、㈡所為，係犯毒品危害防制條例
    第10條第2項之施用第二級毒品罪。被告販賣、施用第二級
    毒品甲基安非他命前持有第二級毒品甲基安非他命之低度行
    為，各為販賣、施用之高度行為所吸收，均不另論罪。被告
    所犯上開2罪，犯意各別，行為互殊，應予分論併罰。
  ㈢刑之減輕：
　⒈按犯第4條至第8條之罪於偵查及審判中均自白者，減輕其刑
    ，修正前毒品危害防制條例第17條第2項定有明文。經查，
    被告於警詢、偵查及本院審理中，就其販賣第二級毒品甲基
    安非他命予簡國鈴之犯行自白犯罪，詳如前述，揆諸前開說
    明，爰依修正前毒品危害防制條例第17條第2項規定，減輕
    其刑。
  ⒉次按「犯第4條至第8條、第10條或第11條之罪，供出毒品來
    源，因而查獲其他正犯或共犯者，減輕或免除其刑」，毒品
    危害防制條例第17條第1項定有明文，其立法旨意在於鼓勵
    被告具體提供其毒品上游，擴大追查毒品來源，俾有效斷絕
    毒品之供給，以杜絕毒品泛濫，祇須被告願意供出毒品來源
    之上手，因而查獲其他正犯或共犯者，即可邀減輕或免除其
    刑之寬典。所謂「供出毒品來源，因而查獲」，係指被告翔
    實供出毒品來源之具體事證，因而使有偵查（或調查）犯罪
    職權之公務員知悉而對之發動偵查（或調查），並因而查獲
    者而言。查被告雖於偵查時供出其毒品上游為「林○君」（
    因涉偵查不公開，真實姓名年籍詳卷），然林○君所涉販賣
    毒品案件仍在調查尚未辦理移送，而先行於109年4月16日解
    送臺灣基隆地方檢察署偵辦持有及施用毒品部分，且林○君
    於警詢時僅坦承施用毒品犯行，就被告指述向其購買第二級
    毒品乙節，供稱「我沒有印象，我不記得」等語，否認有販
    賣第二級毒品予本案被告之事實等情，有基隆市警察局109
    年4月23日基警刑大偵三字第1090003062號函及檢附109年4
    月16日基隆市警察局調查筆錄、基隆市警察局刑事案件移送
    書、基隆市警察局解送人報告書在卷可參（見本院卷第115
    至132頁），是本案被告所稱其販賣第二級毒品之來源為林○
    君乙節僅有被告之指述，並無其他證據可供佐證，林○君復
    否認有何販賣毒品予被告之犯行，且警察機關亦尚未將林○
    君涉犯販賣毒品罪部分移送檢察官偵辦，從而，本案並未因
    被告之供述，而查獲毒品上手，即無從依毒品危害防制條例
    第17條第1項規定予以減刑。
  ⒊按刑法第59條規定之酌量減輕其刑，必須犯罪另有特殊之原
    因與環境，在客觀上足以引起一般同情，認為即使予以宣告
    法定最低度刑，猶嫌過重者，始有其適用。此所謂法定最低
    度刑，固包括法定最低本刑；惟遇有其他法定減輕之事由者
    ，則應係指適用其他法定減輕事由減輕其刑後之最低度刑而
    言。倘被告別有法定減輕事由者，應先適用法定減輕事由減
    輕其刑後，猶認其犯罪之情狀顯可憫恕，即使科以該減輕後
    之最低度刑仍嫌過重者，始得適用刑法第59條規定酌量減輕
    其刑（最高法院100年度台上字第744號判決意旨參照）。衡
    酌販賣毒品對社會風氣危害重大，為政府嚴加查緝之犯罪，
    被告明知毒品對人體危害之烈，竟仍為上開販賣第二級毒品
    犯行，對社會治安具有相當危害，無異助長毒品施用，不啻
    危害施用者生命、身體，甚至施用者為得金錢購毒，進而衍
    生其他犯罪，嚴重危害社會治安之犯罪情狀，猶無畏嚴刑之
    峻厲，迭犯之而不輟，所販賣第二級毒品重量為4公克，售
    價為5,000元，並非單純施用毒品者間之互通有無，自不宜
    輕罰之，且被告竟透過販賣毒品牟利，是就其販賣毒品之行
    為而言，尚難認何特殊之原因與環境，在客觀上足以引起一
    般同情之處，且其販賣第二級毒品犯行，業已依修正前毒品
    危害防制條例第17條第2項規定減輕其刑，是並無宣告處以
    上開減輕其刑後之法定最低刑度，猶嫌過重之情形。從而，
    被告所為販賣第二級毒品犯行，實無刑法第59條規定酌減其
    刑之適用。
五、駁回上訴之理由：
    原審以被告如犯罪事實欄一、㈡犯行事明確，適用毒品危害
    防制條例第10條第2項、第18條第1項前段、第23條第2項、
    刑法第11條、第41條第1項前段、第38條第2項前段、第3項
    規定，並以行為人之責任為基礎，審酌被告知悉第二級毒品
    甲基安非他命戕害身心健康甚鉅，竟自行施用，兼衡其素行
    、犯罪動機、目的、手段、情節、自述高中畢業之智識程度
    、無業、經濟勉持之生活狀況（見偵5066卷第11頁被告警詢
    筆錄受詢問人欄）等一切情狀，就施用第二級毒品犯行量處
    有期徒刑4月，並諭知易科罰金之執行標準。並說明：扣案
    之米白色結晶、白色微黃結晶及細結晶、白色微黃結晶各1
    包（驗餘淨重3.8993公克），業經鑑驗含第二級毒品甲基安
    非他命成分一節，有上述毒品鑑定書影本存卷可考，另用以
    盛裝上開第二級毒品所用之包裝袋3只，以現今所採行之鑑
    驗方式，其上仍會殘留微量毒品而無法將之完全析離，亦應
    一體視為第二級毒品，不問是否屬於犯罪行為人，均依毒品
    危害防制條例第18條第1項前段規定宣告沒收銷燬之；扣案
    之電子磅秤1台、夾鏈袋1包、吸食器5組，為被告所有供施
    用毒品所用之物，業據被告陳明在案（見原審卷第121頁）
    ，應依刑法第38條第2項宣告沒收。經核尚無不合，量刑及
    沒收之宣告亦稱妥適，應予維持。被告就此部分上訴，為無
    理由，應予駁回。
六、撤銷改判之理由：
  ㈠原審認被告如犯罪事實一、㈠所示犯行事證明確，予以論罪科
    刑，固非無見。惟查：被告於警詢、偵訊及本院審理時均坦
    承有販賣第二級毒品犯行，符合修正前毒品危害防制條例第
    17條第2項減刑之規定，原審未及審酌，尚有未洽。被告上
    訴辯稱其亦符合同條例第17條第1項減刑之規定，雖無理由
    ，然其上訴指摘原判決未依修正前毒品危害防制條例第17條
    第2項規定減刑為不當，則有理由，自應由本院將原判決此
    部分撤銷改判。爰以行為人之責任為基礎，審酌被告知悉第
    二級毒品甲基安非他命戕害他人身心健康甚鉅，竟販賣予友
    人並藉以牟利，販毒行為戕害他人身心健康，所為亦足助長
    毒品氾濫並增加施用毒品之人口，而染上吸毒者為索得吸毒
    之資金，甚至涉險而為竊盜、搶奪等財產犯罪，後續衍生之
    治安問題更係社會安寧之重大隱憂，且被告前有販賣毒品等
    案件遭判決有罪確定（最高法院108年度台上字第767號判決
    ，該案於108年3月7日確定，見卷附本院被告前案紀錄表及
    該判決）後，仍繼續再犯相同犯罪，難認其確有悔過之心，
    其於本院審理時坦承犯行之犯後態度，兼衡其素行、犯罪動
    機、目的、手段、情節、交易甲基安非他命之數量、自述高
    中畢業之智識程度、無業、經濟勉持之生活狀況（見偵5066
    卷第11頁被告警詢筆錄受詢問人欄）等一切情狀，量處如主
    文第2項所示之刑示懲。
  ㈡沒收：
  ⒈扣案之粉紅色三星牌手機（IMEI碼：000000000000000、0000
    00000000000號）及未扣案之被告行動電話門號0000000000
    號SIM卡1張，係被告所有且各供其本案犯販賣第二級毒品所
    用之物，業據被告供承在卷，應依毒品危害防制條例第19條
    第1項規定宣告沒收，又該SIM卡因未據扣案，應於全部或一
    部不能沒收或不宜執行沒收時，追徵其價額。
  ⒉被告販賣第二級毒品所得價金5,000元，已為被告實際收取，
    屬被告之犯罪所得，應依刑法第38條之1第1項前段規定，於
    該主文項下宣告沒收，且實際收取之現金既未據扣案，應依
    同條第3項規定，併諭知於全部或一部不能沒收或不宜執行
    沒收時，追徵其價額。
據上論斷，應依刑事訴訟法第368條、第369條第1項前段、第364
條、第299條第1項前段，判決如主文。
本案經檢察官蕭擁溱提起公訴，檢察官越方如到庭執行職務。
中　　華　　民　　國　　110 　年　　1 　　月　　18 　日
            刑事第二十三庭審判長法　官  許永煌
                                法　官  雷淑雯
                                法　官  黃美文
以上正本證明與原本無異。
施用第二級毒品部分不得上訴。
其餘部分如不服本判決，應於收受送達後20日內向本院提出上訴
書狀，其未敘述上訴之理由者並得於提起上訴後20日內向本院補
提理由書（均須按他造當事人之人數附繕本）「切勿逕送上級法
院」。
                                書記官  湯郁琪
中　　華　　民　　國　　110 　年　　1 　　月　　20　　日
附錄：本案論罪科刑法條全文
修正前毒品危害防制條例第4條
製造、運輸、販賣第一級毒品者，處死刑或無期徒刑；處無期徒
刑者，得併科新臺幣 2 千萬元以下罰金。
製造、運輸、販賣第二級毒品者，處無期徒刑或 7 年以上有期
徒刑，得併科新臺幣 1 千萬元以下罰金。
製造、運輸、販賣第三級毒品者，處 7 年以上有期徒刑，得併
科新臺幣 7 百萬元以下罰金。
製造、運輸、販賣第四級毒品者，處 5 年以上 12 年以下有期
徒刑，得併科新臺幣 3 百萬元以下罰金。
製造、運輸、販賣專供製造或施用毒品之器具者，處 1 年以上
7 年以下有期徒刑，得併科新臺幣 1 百萬元以下罰金。
前五項之未遂犯罰之。

毒品危害防制條例第10條
施用第一級毒品者，處6月以上5年以下有期徒刑。
施用第二級毒品者，處3年以下有期徒刑。